【裁判字號】    95,建,58
【裁判日期】    970718
【裁判案由】    給付工程款等
【裁判全文】
臺灣高雄地方法院民事判決                95年度建字第58號
原      告  洲域營造有限公司
法定代理人  丙○○○
訴訟代理人  盧世欽律師
被      告  經濟部水利署南區水資源局
法定代理人  戊○○
訴訟代理人  蔡建賢律師
複代理人    方春意律師
            吳秋麗律師
當事人間給付工程款等事件，本院於民國97年7 月2 日言詞辯論
終結，判決如下：
  主  文
被告應給付原告新臺幣陸佰貳拾壹萬玖仟壹佰肆拾壹元，及自民
國九十五年七月二十二日起至清償日止，按年息分之五計算之利
息。
原告其餘之訴駁回
訴訟費用由被告負擔三分之一，餘由原告負擔。
本判決第一項於原告以新臺幣貳佰零柒萬元為被告供擔保後，得
假執行。但被告如以新臺幣陸佰貳拾壹萬玖仟壹佰肆拾壹元為原
告預供擔保，得免為假執行。
原告其餘假執行之聲請駁回。
  事實及理由
一、被告法定代理人原為丁○○，於訴訟進行中變更為戊○○，
    其聲請承受訴訟，依法即無不合，應予准許。
二、原告起訴主張：
  (一)兩造前於民國90年7 月26日，簽訂工程名稱為「阿公店水庫
    更新越域引水路工程（第五工區）之工程契約書（下稱系爭
    契約），開工日期為90年8 月4 日，預訂竣工日期為94年１
    月14日。工程內容則有：引水隧道3 座，後變更設計追加
    1 座，即分別為13號隧道，13 -2 號隧道，14號隧道，15號
    隧道。引水防砂埧兼暗渠5 座。旺萊溪放流口兼第12號
    防砂埧，共含2 座閘門（下稱系爭工程）。系爭工程為阿公
    店水庫更新工程計劃中之一環。工程契約內原設計圖標示之
    地盤分類係以第I、II、III類為主，未設計有第Ⅳ類地盤。
    而第13號、13-2號、14號隧道施工中並無第Ⅳ類地盤出現，
    原告並均順利開挖貫通。但第15號隧道實際地質與契約所載
    明的地質狀況則有相當大之差異，因第IV類地盤佔該隧道總
    長約60％，長度達746 公尺，於91年7 月18日進行開挖，94
    年2 月5 日貫通，前後費時30個月。實際施工時之地質條件
    與設計單位原假設之地質條件幾不相符，顯然15號隧道施工
    中所遇地質惡劣狀況遠超出設計單位所預期，原告於15號隧
    道所有施工方式皆依照被告指示進行施工。其中管幕工法施
    工段順利克服軟弱地質。但於雙支堡工法及Ⅳ類環狀開挖部
    份則無法完全克服軟弱地質，遂發生隧道擠壓變形，而需進
    行隧道修挖工作。
  (二)本件因第15號隧道原設計之地質狀況與實際施工時之地質狀
    態差異甚大，致系爭15號隧道雖於94年2 月5 日貫通後，卻
    多次發生抽坍現象，且為進行隧道修改施工，另須增加103
    輪之修改費用及R440~R444 搶修費用，此部分新增修改、搶
    修工程部分並非原系爭工程契約範圍內，然為被告要求原告
    所施作。是原告爰依民法第490 條承攬之法律關係請求此部
    分施工之報酬。又若認原告所主張之系爭新增修改、搶修工
    程部分若為原系爭工程契約範圍內，則查前述系爭地質狀況
    差異之情事，為兩造訂約當時所難預料，且若被告僅依原合
    約計價，對於原告為修改、搶修系爭工程而另支出之鉅額費
    用而言，已顯失公平。另依民法第277 條之2 情事變更之規
    定請求。系爭工程隧道之施工指示既係因被告之使用人即訴
    外人聯合大地工程顧問公司（下稱大地公司）之疏誤，致第
    15號隧道地質惡劣狀況超出預期及原設計之構想條件，而導
    致系爭抽塌，被告即負有提供正確無誤之地質資料等從給付
    義務，或附隨義務，其未能履行，自應負賠償責任。而若就
    搶修、施工部份並未成立承攬關係，則因系爭搶修施工已非
    兩造原工程承攬之契約範圍，而原告業已施作並完成，被告
    因而受有利益，原告則受有多支出工程費之損失，則另依民
    法第179 條不當得利之規定，請求之。
  (三)而系爭15號隧道於94年2 月5 日貫通後，為進行隧道修改施
    作而自94年3 月份起至95年3 月止，增加後R440至R444 災
    修數量金額為新臺幣（下同）18,945,915元。15號隧道103
    輪修改數量金額為13,908, 858 元，上開共計為32,854,773
    元，惟原告仍依起訴狀所載金額32,055,099 元 請求，並聲
    明：除擔保金額外，被告應給付32,055,099元及自起訴狀繕
    本送達翌日起至清償日止按年息百分之5 計算之利息。
三、被告則以：
  (一)兩造就系爭工程成立承攬契約，原告本應依約完成系爭隧道
    工程，並應依民法第492 條負瑕疵擔保責任。本件工程進行
    期間，原告施作之第15號隧道工程已於94年2 月3 日完成貫
    通，經原告報請被告查驗以便作襯砌工程時，被告發現原告
    施作之隧道淨空不足（隧道孔徑小於契約約定尺寸），遂要
    求原告依約修正，原告即於94年3 月18日依約修正隧道淨空
    不足之瑕疵，而原告於修正相關瑕疵時，發生本件原告所指
    之塌陷等修補費用。系爭工程既尚未經被告驗收受理，工程
    之危險負擔依法應歸原告負擔，故系爭工程有重作或修補之
    情事，依法及依約應屬原告負擔履行之義務。
  (二)本件系爭15隧道因地質惡劣已進行設計變更，原有IV類支撐
    加大支保為H150×150 ，甚或進行雙支保工法，增厚噴凝土
    為25cm，支撐設計應無問題。惟原告進行隧道開挖時抽排水
    效果不佳，基腳泡水軟化，加上施工機具重複輾壓，支保懸
    空，有時頂拱抽坍未及時噴實，造成鬆動帶範圍擴大，頂拱
    荷重加大，因而導致頂拱及側壁入侵，故淨空不足實乃施工
    問題，況地質惡劣之狀態，係隧道工程之風險，依合約設計
    圖說，遇地質惡劣情形，可進行工法變更，原來設計圖說上
    已有規定一、二、三類的工法，第四類是準備變更輔助工法
    ，這輔助工法是經兩造協議變更，被告並因此依契約約定，
    核准增加工期1 年5 個月又15天，本件工程展延至95年6 月
    30日竣工（原預定94年1 月14日完工），並追加工程報酬達
    115,858, 000元（亦即契約價款追加至425,858,000 元，原
    契約約定價款為310,000,000 元），而被告並已依約給付完
    畢。因此，有關本件工程隧道遭遇惡劣地質之不可抗力因素
    所生之損害，兩造已依約協議，並依契約變更程序解決，而
    本件原告所請求之金額，乃原告施工不當所生承攬工作物瑕
    疵之修補費用，自應由原告自行負擔。
  (三)另原告主張，因被告地質調查誤差，致使伊為「搶修」R103
    及R440到R444工程而支出3200餘萬元之費用，惟依原告主張
    「搶修」之原因及時間皆屬隧道貫通初驗前所發生，依法及
    依契約所定，是屬承攬人即原告修補義務責任範圍，故原告
    無權請求被告負擔該修補費用。又按民法第227 條之2 所定
    情事變更原則，係指「契約成立後」，因不可預見情事發生
    所生之酌增或酌減請求權，而原告既已主張，本件之請求權
    並非基於承攬契約約定，則無上揭情事變更原則之適用，故
    原告有關情事變更原則之請求權自無理由。再者，本件原告
    請求之費用既屬瑕疵修補之費用，依約為承攬人即原告之義
    務，即無情事變更原則之適用。本件系爭工程搶修或淨空不
    足之原因，除因原告不按施工方式施作致施工不當及放樣誤
    差外，另亦因原告施工管理能力不足，排水措施不足及不當
    所致。
  (四)致於原告所提之修補費用並不合理。因系爭契約施工補充說
    明書第四章「隧道開挖」4-3 隧道開挖章節內，亦有說明如
    遇特殊情況，須採特殊施工方法時，其計價方式依合約單價
    估驗計價，若無合約單價可資引用時則另行議定之。而本工
    程亦以此規定辦理，且依約原告就本工程投保營造綜合保險
    ，以分散工程風險。故原告所提搶修費用並不符合契約所定
    ，且依約亦應由原告之工程保險契約補償之，而原告為減少
    保費而系爭工程若涵蓋於自負額範圍內亦應由原告自行吸收
    。並聲明：原告之訴及假執行之聲請駁回，如受不利之判決
    願供擔保，請免為假執行。
四、兩造不爭執事項：
  1.兩造於90年7 月26日訂有阿公店水庫更新越域引水路工程契
    約，有系爭契約附卷可憑（系爭契約另附）。
  2.系爭工程開工日期為90年8 月4 日，預定完工日期為94年1
    月4 日，嗣後經4 次變更工程，增加工期1 年5 月又15日，
    延至95年6 月30日完工。工程款由310,000,000 元增加至
    425, 858,000元，並已給付完畢。
  3.變更設計都是在第二次襯砌前，在第二次襯砌時坍塌導致淨
    空不足送請高雄市土木技師公會鑑定，有鑑定報告1 份附卷
    可憑。
五、兩造爭執事項：
  1.系爭工程就修改及搶修原因為何？
  2.地質惡劣導致之坍塌是否為不可歸責於兩造或可歸責於被告
    ？
  3.地質惡劣狀態是否已涵蓋於被告追加變更工程給付範圍內？
  4.系爭工程就103 輪修改費用及Ｒ440 至Ｒ444 之修改原因為
    何？有無情事變更原則之適用？搶修費用應由何人負擔？原
    告請求之金額是否有理由？
六、本院就兩造爭執事項分述如下：
（一）系爭工程就修改及搶修原因為何？
  1.原告主張：系爭工程就4 座引水隧道中，13、13-1、14號隧
    道，實際開挖狀況均與原設計單位所預期之施工條件一致而
    順利進行，然進行至第15號隧道時，因地質狀況，兩造自第
    15號隧道於91年7 月18日貫通後，曾於92年1 月9 日會勘，
    會勘結論為系爭隧道地質材料以軟弱細沙岩為主，隧道開挖
    面多有滲水或湧水現象，施工方式由預鑄仰拱方式改依現地
    現況修正，變更為雙支保環挖、管幕工法配合鏡面岩栓等方
    式繼續施工，復歷經4 次變更設計及延長工期等情，有兩造
    所不爭執之會勘紀錄、函文附卷可憑（見本院卷(一)第53至59
    頁），足見系爭工程於系爭隧道進行開挖時確實因地質條件
    超出預期，而影響系爭隧道開挖之進行。
  2.94年8 月12日系爭隧道發生支保塌陷後，兩造均不爭執原告
    就本件之請求乃於第2 次襯砌時發生，第2 次襯砌前均已經
    變更設計、增加工期及增加工程費用，被告雖對於地質惡劣
    部分不爭執，然辯稱係排水施作不佳，可歸責於原告云云，
    惟原告請求高雄市土木技師公會於94年11月4 日會同兩造及
    監造單位之大地公司進行會勘鑑定，鑑定結果為：地質狀
    況超出原設計之預先構想條件。地質狀況導致隧道內排水
    不良地下水滲入可能導致岩盤軟化，造成不可預期之地質
    風險（見本院卷(一)第86至236 頁），另鑑定證人即高雄土木
    技師公會技師甲○○、乙○○（下稱鑑定證人）到庭證稱：
    本件應可歸責情事變更˙˙˙隧道地質屬岩泥，只要泡到水
    就會成為爛泥巴˙˙˙，依現場照片所示，馬達及排水管應
    足夠（見本院卷卷(二)第324 頁至327 頁），足見地質惡劣，
    地下水湧水，排水不易，導致支保支撐地質軟化惟坍塌主因
    ，並造成隧道內淨空不足等情，應可認定。
  3.故綜前所述，系爭工程之修改及搶修原因為地質惡劣導致隧
    道淨空不足並致坍塌。
（二）地質惡劣導致之坍塌是否為不可歸責於兩造或可歸責於被
      告？
  1.據兩造不爭執之協調會議及會勘紀錄所示，地質軟弱沙岩受
    滲水沖蝕，隧道頂拱極易抽塌（見前所述會勘紀錄），則地
    質惡劣為系爭隧道坍塌主因已認定如前，況地質狀況若未經
    開挖，實無法發現實際狀況，故地質惡劣狀況顯非可歸責於
    兩造。
  2.又原告主張，被告設計系爭工程之地質調查時，鑽採取樣不
    足，原設計圖之岩體種類與實際地層岩體差異太大，以致原
    告施工受阻而發生災害受損，被告應就其大地公司之設計錯
    誤，負附隨義務之債務不履行之責任等語，然為被告所否認
    ，經查，系爭工程原設計圖地盤分類固以第I、II、III類為
    主，而系爭隧道為第IV類地盤，且占60% ，長度達746 公尺
    ，有施工表為憑，而經本院詢問有關地質採樣部份，據鑑定
    證人證述：回歸當時在隧道地質分類，根據當時壓縮的數據
    ＱＵ小於2 的時候，就判定是第四類，他們設計單位當時也
    是用這樣劃分第四類。根據雙方給我們的資料也是判斷為第
    四類，隧道有一公里左右的長度。一般是以代表性的某些具
    體取樣，一般現場取樣與實際上開挖經驗上都會有落差。回
    到當時的設計，也很難完整。當時設計已經有歸類，都有比
    對的施工方式，只是現場挖時，與設計圖上有落差。（見本
    院卷(二)第324 、325 頁），而地質採樣僅係就採樣點間之地
    質為評估進而推測區域地質，況因地表岩土分佈本無法精準
    ，此為一般通識，大地公司已大範圍取樣亦不違常規，而依
    據實況除系爭隧道外之其餘3 座隧道原設計圖與現場開挖情
    狀並無過大差距，為原告所是認，足見大地公司之採樣並無
    疏失，又地質調查報告僅供施工單位之參考，並非為完成主
    給付義務所必要，故非附隨義務，原告此部份之主張，自不
    可採信。
  3.又被告雖辯稱係排水施設不足導致坍塌及淨空不足云云，然
    查，據鑑定證人所述：現場還有看到還在抽水。隧道地質屬
    於泥岩，只要有泡到水就會成為爛泥巴。抽水馬達如果一般
    清水就會全部抽掉，但是現場如同泥漿水，應該可能效果不
    大，現場設計距離確實有馬達在抽，現場在壁體有設計排水
    管，參照現場照片，馬達及排水管應該是適當的配置（見本
    院卷(二)第325 頁以下），則依照現場之地質狀況，湧水及滲
    水量導致支保基地軟化，器械無法支撐，因屬泥漿水，依常
    情自易造成抽水機具損壞，則原告所述已盡其能力排水應可
    認定，被告所辯，自不足採信。
  4.被告又稱系爭坍塌為隧道風險，本應由原告所吸收，惟風險
    評估固應由承攬工程之原告負擔，然並非隧道工程風險即與
    地質惡劣狀況相當，仍需考量工程施作之範圍及實際施工狀
    況，非即可認應全由原告負擔，被告所辯，亦不足採。
  5.綜前所述，坍塌原因為地質惡劣所引起，並非被告就地質採
    樣有何疏漏，亦非原告排水設施有何不當，故乃不可歸責於
    兩造。
（三）地質惡劣狀態是否已涵蓋於被告追加變更工程給付範圍內
      ？
    按兩造對於系爭工程歷經4 次變更設計，並增加工程款等情
    均不爭執，已如前述，故被告對於原告所請求之修改及搶修
    費用則辯稱均已涵蓋於變更設計後所增加之工程款云云，經
    查，按兩造係於92年1 月2 日、92年6 月30日、94年2 月14
    日、95年8 月1 日為4 次變更設計，有原告提出之變更設計
    原因及說明表可憑（見本院卷(二)第16頁至第26頁)， 但就系
    爭隧道之工程款則僅支付系爭隧道出口段R59 至60輪及R408
    至413 輪共計8 輪（見本院卷(二)第25頁)， 被告對於變更設
    計增加工程款及支付系爭隧道8 輪等情亦不爭執，並有被告
    之工程數量計算表可憑（見本院卷(二)第143 頁)， 復稱針對
    第2 次襯砌前既有8 輪為非可歸責於原告之修補費用，因而
    予以支付，然依被告94年5 月16日函文所示，系爭隧道之地
    質惡劣部分已變更設計，雖有滲水但屬中等（見本院卷(二)第
    92頁），惟地質惡劣及隧道出水量影響鋼支保之腳處岩盤浸
    水軟化造成隧道沉陷，此亦有被告所提出之系爭隧道修挖進
    度表、備忘錄、展延工期分析表及地質評估報告書附卷可憑
    （見本院卷(二)第127 至第161 頁)， 系爭隧道因地質狀況導
    致支保塌陷為主因，且因地質狀況特殊系涵蓋系爭隧道之全
    部。故其修復工程亦應為整體持續，環環相扣無法切割。則
    既因地質惡劣為不可歸責於兩造，被告如何僅認定其中8輪
    為不可歸責，並予以計價，其餘輪數則不予核計，其判斷依
    據為何均未見其說明，況本件請求計價部份為第2 次襯砌後
    所產生之費用，而為被告拒絕給付，惟據鑑定證人所述，出
    水量之異常，導致支保岩盤沉陷，不可歸責於兩造，自難認
    前開R440至444 之所有修補工程均已涵蓋於變更設計之計價
    中。
（四）系爭工程就103 輪修改費用及Ｒ440 至Ｒ444 之修改原因
      有無情事變更原則之適用？搶修費用應由何人負擔？原
      告請求之金額是否有理由？
   1. 系爭工程，不僅在於貫穿隧道，對於隧道功能之發揮亦應
      兼顧，系爭工程之功能為引水道，第2 次襯砌導致淨空不
      足，實為地質多屬岩泥，遇滲水後岩盤軟化，支保不足以
      支撐，而致隧道坍塌，淨空不足，本件被告雖以系爭隧道
      淨空不足為瑕疵，被告要求依約重新施作並不違背契約之
      所定等語為辯，而按物之瑕疵擔保責任乃係指給付有瑕疵
      ，固必以提出給付為要，系爭隧道乃於尚未完工前即發生
      系爭坍塌，並非瑕疵，自非被告所稱瑕疵擔保問題，惟原
      告自需搶修並修復損壞之部分，於工期內完成系爭工程，
      故修復部分自涵蓋於系爭契約內，原告本應依約施作而不
      待被告之要求，故原告所稱為契約範圍內應被告要求施作
      等語，自無所據，惟亦非被告所辯稱之瑕疵擔保範圍內之
      修復。
    2.契約成立後，情事變更，非當時所得預料，而依其原有效
      果顯失公平者，當事人始得依民法第227 條之2 第1 項之
      規定，聲請法院增減其給付或變更其他原有之效果。而所
      謂情事變更，非當時所得預料，依其原有效果顯失公平者
      ，係指情事劇變，非契約成立當時所得預料，依一般觀念
      ，認為如依其原有效果顯然有失公平者而言。
    3.本件系爭隧道因地質惡劣致產生坍塌等情已認定如前，且
      係不可歸責於兩造，而就系爭隧道R440至R444輪部份，因
      地質狀況所產生之修改狀況，確實為兩造於訂約當時所不
      可預見，若仍依照原訂契約計價，對於地質惡劣所導致之
      修復支出，若均不予計價，顯失公平，而應有情事變更原
      則之適用，始符誠信原則，惟仍應視工程需要與契約之規
      定而為判斷。
    4.原告係就系爭工程中103 輪修改費用及Ｒ440 至Ｒ444 之
      搶修費用為本件請求，茲分述如下：
    就Ｒ440 至Ｒ444 之搶修費用而言：
      系爭坍塌路段，實施多次抽坍搶修作業，為兩造所不爭執
      ，惟被告辯稱系爭工程均有投保工程險，原告可由保險理
      賠獲得補償。經查，依據系爭合約附件一經濟部水利處營
      造工程保險注意事項（下稱保險注意事項）之規定，原告
      確有向新光產物保險股份有限公司（下稱新光公司）投保
      系爭工程之營造工程財物損失險等，而就系爭隧道之坍塌
      ，原告亦曾向新光公司請求理賠94年4 月1 日之休挖補救
      費用，然經新光公司以該次事故為屬101 隧道特約條款所
      述之非承保範圍而拒絕理賠，有新光公司之函附卷可憑（
      見本院卷(三)第308 頁），然就94年11月2 日之抽心塌方，
      則經新光公司以該次災害屬於突發而不可預料之意外事故
      所導致之毀損滅失，然因未達1 千萬元之自負額損失，故
      不予理賠，有新光公司之公證報告附卷可憑（見本院卷(三)
      第323 頁至第330 頁），則系爭工程之災害損失本即可由
      工程保險獲得理賠，僅因尚於自負額範圍內而不予理賠，
      而系爭工程保險費依保險注意事項第9 條，係由業主編列
      於工程保險費項目中，由廠商向保險人辦理投保，此為系
      爭契約中所規定，保險費用並由業主支付，且為分攤廠商
      風險，又依上開注意事項第22條之規定，若廠商未依注意
      事項辦理投保或未能自保險人獲得足額理賠者，其所有一
      切損失及損害賠償由廠商負責。則搶修費用本可經由保險
      獲得理賠，則未達自付額部分，應由廠商即原告承擔損失
      ，而不得逕向業主即被告請求，故原告請求系爭搶修費用
      18,945,915元及法定遲延利息，即無理由，不應准許。
    就系爭工程103 輪之修改費用而言：
    (1)系爭工程之103 輪之修改費用為因應地質狀況而修改，兩
      造於94年12月28日曾開會協調，協調後以第15號隧道開挖
      斷面受軟弱地質影響而擠壓變形致襯砌淨空不足之修挖，
      被告促請大地公司依實際地質條件及開挖之情等情形分析
      也釐清非屬廠商責任之部分後憑辦，此有會議記錄附卷可
      憑（本院卷(一)第295 頁），被告嗣後並認其中8 輪非屬原
      告責任之修挖數而予以計價支付，並有原告所提出之第15
      號隧道103 輪修改數量費用金額表附卷可憑（見本院卷(二)
      第25頁，下稱修改金額表），被告確有對於103 輪中之8
      輪為計價支付，按系爭工程乃一連貫性工程，而系爭隧道
      於遭遇地質惡劣狀況為不可歸責於兩造，且系爭隧道共計
      發生9 次坍塌，足見地質、湧水導致支保地盤軟化，隧道
      淨空不足，隧道工法增加困難，鐵網支撐均加倍，則被告
      如何切割其中8 輪為不可歸責，其餘95輪則為可歸責，顯
      與常情不符，故因認隧道修改之103 輪費用，均屬情事變
      更範圍內，被告應支付此修改費用。
    (2)惟按法律行為成立後，因不可歸責於當事人之事由致情事
      變更，非當時所得預料，而依其原有效果顯失公平者，法
      院即得為增減給付或變更其他原有效果之判決，此觀民法
      第227 條之2 及修正前民事訴訟法第397 條第1 項規定自
      明。惟法院依職權為增加給付時，不應以物價變動作為唯
      一根據，尚應依客觀之標準，審酌一方因情事變更所受之
      損失，及他方因情事變更所得之利益，暨物價指數及其他
      與給付公平有關情事，以定其增減給付之適當數額，有最
      高法院93年度台上字第2446號判例及85年度台上字第866
      號判決可資參照。本院審酌原告因地質狀況惡劣而導致施
      工之困難，惟被告亦曾依變更設計、增加工程費用之方式
      使系爭工程得以順利推展，則就103 輪之修改費用，不應
      全由原告或被告一造負擔，應由兩造各負擔2 分之1， 顯
      較符合民法第227 條之2 情事變更原則所採之衡平理念，
      亦符合公平原則。原告主張應由被告全額賠償等情自不足
      採信。
    (3)按據原告所提出之103 輪修改費用為13,908, 858 元，而
      被告確已支付8 輪，為兩造所不爭執，然已支付之8 輪並
      未單獨計價，而係包含於95年8 月1 日第4 次變更設計之
      金額內，則依據原告所提出之103 輪修改數量金額統計表
      （見本院卷(二)第29頁，下稱統計表）平均每輪之修改費用
      為135,037 元（元以下4 捨5 入），8 輪為1,080,296 元
      ，而依據修改金額表所示（本院卷(二)第25頁），被告計付
      之8 輪僅為鋼支保（H-150 ×150） 、噴凝土 (10cm）、
      噴凝土（15cm）、鋼線網、50mm前進鋼管打設（不含灌漿
      )。而對造照統計表所示，前開鋼支保等5 項，103 輪共
      計9,466,820 元（1,145,978+517,781+984,680+4,334,88
      8+2,483,493=9,466,820） ，平均計價1 輪為91,911元（
      元以下4 捨5 入)， 則8 輪為735,288 元，故認被告於第
      4 次變更設中僅給付735,288 元，而被告既以原告所提出
      之單價、數量計算其認為不可歸責於廠商即原告之8 輪金
      額，則足見被告對於原告所提之單價及數量認為並無不合
      ，則103 輪之總修改費用為13,908,858元，若兩造各分擔
      2 分之1 則為6,954,429 元，再扣除已給付之735,288 元
      ，為6,219,141 元，則原告依情事變更原則請求被告給付
      修改費用於6,219,141 元範圍內為有理由，超逾此部份之
      範圍為無理由應予駁回。
七、綜前所述，系爭工程確係因地質惡劣而增加103 輪之修改費
    用，並因修復坍塌而增加R440至R444之搶修費用，惟R440至
    R444之搶修費用損失，因於系爭契約中有約定工程財產綜合
    險，且保險費既已預估於工程總價內，並由被告支付，則此
    約定並不違反契約之公平原則，原告本可因保險給付獲得理
    賠，惟因未達自負額而保險公司拒賠，因而原告請求被告此
    部份之搶修費用，即無理由，應予駁回。而系爭工程中所增
    加之103 輪修改費用，則為完成系爭工程所必須，且導致修
    改之坍塌原因為地質惡劣而不可歸責於兩造，自屬情事變更
    ，而應由兩造就此修改費用各負擔2分之1，始符公平原則。
    從而原告依據情事變更原則請求被告給付6,219,141 元，及
    自起訴狀繕本送達翌日即95年7 月22日起至清償日止按年息
    百分之5 計算之利息，為有理由，逾此部分之範圍為無理由
    ，應予駁回。又兩造陳明願供擔保，聲請宣告假執行或免為
    假執行，經核原告勝訴部分，合於法律規定，爰分別酌定相
    當之擔保金額宣告之；原告其餘假執行之聲請，因訴之駁回
    而失所依據，不予准許。另本件事證已臻明確，原告就不當
    得利之主張及兩造其餘就攻擊防禦方法，於判決結果不生影
    響，故不予一一論述，併此敘明。
八、據上論結，原告之訴為一部有理由，一部無理由，依民事訴
    訟法第79條、第390 條、第392 條第2 項，判決如主文。
中    華    民    國    97    年    7     月    18    日
                  民事第三庭法  官  陳嘉惠
正本係照原本作成。
如不服本判決，應於送達後20日內，向本院提出上訴狀並表明上
訴理由，如於本判決宣示後送達前提起上訴者，應於判決送達後
10日內補提上訴理由書（須附繕本）。
中    華    民    國    97    年    7     月    18    日
                            書記官  余幼芳


司法院資訊處製作；財團法人民間司法改革基金會備份。
